臺灣臺中地方法院刑事判決　　　　　　　100年度訴字第367號
公　訴　人　臺灣臺中地方法院檢察署檢察官
被　　　告　潘俊憲
上列被告因偽造文書等案件，經檢察官提起公訴（99年度偵字第
26522號），本院合議庭裁定由受命法官獨任進行簡式審判程序
，判決如下：
    主          文
潘俊憲共同行使偽造私文書，足以生損害於公眾及他人，處有期
徒刑陸月，如易科罰金，以新臺幣壹仟元折算壹日，如附表編號
一、二、三所示之物及編號四、五所示偽造之署押、印文均沒收
；又幫助意圖為自己不法之所有，以詐術使人將本人之物交付，
處有期徒刑肆月，如易科罰金，以新臺幣壹仟元折算壹日。應執
行有期徒刑捌月，如易科罰金，以新臺幣壹仟元折算壹日，如附
表編號一、二、三所示之物及編號四、五所示偽造之署押、印文
均沒收。
    犯罪事實及理由
一、犯罪事實
  (一)潘俊憲明知金融帳戶之存摺及金融卡係供自己使用之重要理
    財工具，關係個人財產、信用之表徵，並可預見冒用他人身
    分請領金融帳戶使用，常與財產犯罪密切相關，可供不法集
    團份子作為詐欺取財之匯款工具，竟因積欠地下錢莊款項，
    為貪圖冒用他人身分開設金融帳戶據以抵債，與地下錢莊成
    年成員及其所屬詐欺集團成年成員共同基於偽造公印文、行
    使偽造私文書、行使偽造國民身分證、行使偽造全民健康保
    險卡（下稱健保卡）之特種文書及詐欺取財之犯意聯絡，於
    民國98年12月中旬某日，由某不詳姓名年籍已成年之地下錢
    莊成員，帶同潘俊憲在臺中市某不詳處所拍攝快照後，將照
    片交付該地下錢莊成員。旋由該地下錢莊成員或其所屬之詐
    欺集團成員，於不詳時地，以不詳方法偽造完成印有潘俊憲
    雷射影像之「林冠廷」國民身分證及健保卡各1張，並於國
    民身分證上以不詳方式偽造「內政部印」之公印文1枚（並
    無積極證據足認係以偽造之「內政部印」公印蓋用而偽造）
    ，並印載「林冠廷」之年籍資料，而偽造「林冠廷」之國民
    身分證及健保卡各1張，且盜刻「林冠廷」印章1枚，足以生
    損害於林冠廷本人及內政部、戶政機關、全民健康保險局對
    於身分管理、健保資料管理之正確性。
  (二)嗣於98年12月31日，潘俊憲與該地下錢莊成員相約在臺中市
    ○○路上某茶館見面後，即由該地下錢莊成員駕車搭載潘俊
    憲至新北市○○區○○路3號台北富邦商業銀行股份有限公
    司（下稱台北富邦銀行）保生分行，由潘俊憲持該地下錢莊
    成員交付之上開偽造「林冠廷」國民身分證、健保卡、印章
    1 枚，進入該分行內，向不知情之行員以「林冠廷」名義開
    戶，並在「台北富邦銀行一本萬利帳戶往來申請暨約定書」
    上，以前述偽刻印章偽造「林冠廷」之印文4枚，且偽簽「
    林冠廷」之簽名4枚；以及在印鑑卡上偽造「林冠廷」之簽
    名1枚及印文2枚，之後將該偽造之申請暨約定書、印鑑卡，
    連同偽造之「林冠廷」國民身分證、健保卡交付給銀行行員
    而行使之，表示係林冠廷申請開戶及指定特定印文為憑之意
    ，台北富邦銀行保生分行行員因而陷於錯誤，核發該分行帳
    號：000000000000號帳戶之存摺、金融卡及密碼給潘俊憲，
    足以生損害於林冠廷本人及台北富邦銀行保生分行對帳戶管
    理之正確性。
  (三)潘俊憲取得上開台北富邦銀行保生分行帳號000000000000號
    帳戶之存摺、金融卡及密碼後，可預見將該金融帳戶之存摺
    、金融卡及密碼交付予他人使用，足供他人作為詐騙財物匯
    款之工具，仍另基於幫助詐欺取財之不確定故意，旋在上開
    分行前，將前揭帳戶之存摺、金融卡及密碼交予該地下錢莊
    成員，以抵債新臺幣（下同）2000元。該地下錢莊成員取得
    該帳戶後，隨即交由其所屬之詐欺集團使用，由該詐欺集團
    女性成員先於98年12月中旬透過網路，以暱稱「心漫」在魏
    永信之網路電話Skype留言，佯稱係嘉義大學財經系學生，
    因家境貧寒付不出房租，遭房東趕出，需要2萬元應急，致
    使魏永信陷於錯誤，同意借款。而暱稱「心漫」之女子便要
    求魏永信至自動櫃員機依指示操作，確認其非警察人員，魏
    永信不疑有他，依對方指示前往自動櫃員機操作，隨後該女
    子又稱遭公司軟禁及看管，再由該詐欺集團成員自稱陳會計
    師及吳代書，對魏永信謊稱其先前匯款之資料卡在電腦系統
    上，要以作帳方式將該筆金額匯出還給魏永信云云，並提供
    金融帳戶，指示魏永信以電話語音轉帳之方式，於99年1 月
    13日、同年月14日，分別轉帳71萬300元、68萬9666元，共
    計139萬9966元至上開潘俊憲冒用林冠廷名義所開立之台北
    富邦銀行保生分行帳戶，旋遭提領一空，而詐騙得逞（魏永
    信本案共轉帳入對方指定之11個帳戶，合計轉帳金額443 萬
    3521元）。嗣警方接獲魏永信報案，在前揭申請暨約定書上
    採得指紋送鑑定結果，發現與存檔之潘俊憲左、右拇指指紋
    相符，進而查悉上情。
二、上開犯罪事實，業據被告潘俊憲於本院審理時坦承不諱。而
    被害人林冠廷如何遭他人以偽造國民身分證、健保卡及印章
    向台北富邦銀行保生分行冒名開戶，暨被害人魏永信如何於
    上開時間，因誤信詐欺集團成員以上開方式向其施詐，因而
    陷於錯誤，而轉帳至前揭由被告冒用被害人林冠廷名義申辦
    之帳戶等情，業經被害人林冠廷、魏永信分別於警詢中指述
    綦詳，並有上開台北富邦銀行一本萬利帳戶往來申請暨約定
    書、印鑑卡、偽造林冠廷國民身分證正、反面影本、本院電
    話紀錄表（顯示被告冒名開戶時確有出示「林冠廷」之健保
    卡，但僅現場核對，未拷貝留存）、被告冒用林冠廷名義所
    開立帳戶之對帳單、魏永信之中國信託商業銀行宜蘭分行存
    摺影本、通聯調閱查詢單、臺中市政府警察局第一分局現場
    勘察報告、現場採證照片及內政部警政署刑事警察局99年5
    月6日刑紋字第0990059678號鑑定書1份在卷可稽，足見被告
    自白與事實相符。本案事證明確，被告犯行堪以認定，應依
    法論科。
三、論罪科刑
  (一)全民健康保險卡，係證明身分之用，屬刑法第212條之特種
    文書。而刑法所謂公印或公印文，係專指表示公署或公務員
    資格之印信而言，即俗稱大印與小官章及其印文（最高法院
    22年上字第1904號、69年台上字第693號判例意旨參照）。
    故國民身分證上「內政部印」之印文，自屬同法第218條第1
    項之公印文。又全民健康保險卡上之「全民健康保險」字樣
    及其圖樣，核非印信條例所定表示公署或公務員資格之印信
    ，自僅屬一般之標示字樣及圖樣，而非公印文。
  (二)國民身分證原屬刑法第212條之特種文書，而97年5月28日修
    正公布之戶籍法第75條第1項、第2項規定：「意圖供冒用身
    分使用，而偽造、變造國民身分證，足以生損害於公眾或他
    人者，處五年以下有期徒刑、拘役或科或併科新臺幣五十萬
    元以下罰金。行使前項偽造、變造之國民身分證者，亦同」
    。依其內容，關於國民身分證部分，應屬刑法第212條之特
    別規定；至於刑法第218條第1項之偽造公印文罪，並未修正
    ，且與戶籍法第75條第1項、第2項之構成要件不同，自難謂
    戶籍法第75條第1項、第2項係刑法第218條第1項之特別法（
    最高法院100年度台上字第132號判決意旨參照）。
  (三)共同正犯，本係互相利用，以達共同目的，並非每一階段行
    為，各共同正犯均須參與。行為人參與構成要件行為之實施
    ，並不以參與構成犯罪事實之全部或始終參與為必要，即使
    僅參與構成犯罪事實之一部分，或僅參與某一階段之行為，
    亦足以成立共同正犯；故共同實施犯罪行為之人，在合同意
    思範圍以內，各自分擔犯罪行為之一部，相互利用他人之行
    為，以達其犯罪之目的者，即應對於全部所發生之結果，共
    同負責（最高法院28年上字第3110號判例意旨參照）。則被
    告提供照片予該地下錢莊成員以偽造他人名義之國民身分證
    、健保卡，並持以向台北富邦銀行保生分行行員行使表示係
    該他人欲申設銀行帳戶，復填載上開申請暨約定書、印鑑卡
    後持以行使，致該行行員陷於錯誤，客觀上業已參與犯罪構
    成要件行為，而與該地下錢莊成員間存有合作、分工之功能
    性支配關係，依首揭意旨，被告自應就上開犯行共負其責。
  (四)刑法上之幫助犯，係指對於犯罪與正犯有共同之認識，而以
    幫助之意思，對於正犯資以助力，而未參與實施犯罪之行為
    者而言（最高法院75年度台上字第1509號、88年度台上字第
    1270號判決意旨參照）。是以，如未參與實施犯罪構成要件
    之行為，且係出於幫助之意思提供助力，即屬幫助犯，而非
    共同正犯。本件被告基於幫助之犯意，提供其所申辦之「林
    冠廷」台北富邦銀行保生分行帳號000000000000號帳戶之存
    摺、金融卡及密碼予地下錢莊成員，該地下錢莊成員及其所
    屬之詐欺集團成員利用被告之幫助，共同基於意圖為自己不
    法所有之犯意聯絡，施用詐術使被害人魏永信陷於錯誤，因
    而轉帳至被告所提供之上開帳戶內，是被告此部分所為，係
    參與詐欺取財罪構成要件以外之行為，且在無證據證明被告
    係以正犯而非以幫助犯之犯意參與犯罪之情形下，應認其此
    部分所為係屬幫助犯而非正犯。
  (五)被告上開與地下錢莊成員共同偽造林冠廷之國民身分證及健
    保卡，並於該國民身分證上偽造「內政部印」之公印文後，
    持以行使，自足以生損害於公眾及他人，是被告行使偽造之
    國民身分證，係犯戶籍法第75條第2項、第1項之行使偽造國
    民身分證罪；於上開國民身分證上偽造「內政部印」之公印
    文，係犯刑法第218條第1項之偽造公印文罪；另偽造「林冠
    廷」之健保卡持以行使，係犯刑法第216條、第212條之行使
    偽造特種文書罪（起訴書雖漏未記載被告共同偽造健保卡並
    持之行使之事實，惟此與被告經起訴成罪之犯罪事實有想像
    競合犯之裁判上一罪關係，詳如下述，為起訴效力所及，且
    經公訴人當庭擴張，本院自應併予審理）；被告持偽造林冠
    廷之國民身分證、健保卡及偽刻之「林冠廷」印章，至台北
    富邦銀行保生分行申辦「林冠廷」之帳戶存摺，以「林冠廷
    」名義偽造上開申請暨約定書、印鑑卡等私文書，再將申請
    暨約定書、印鑑卡交付銀行承辦行員行使，致該行行員陷於
    錯誤，誤信林冠廷欲與該銀行成立消費借貸契約，因而陷於
    錯誤，交付具經濟價值、區分客戶類別及儲存各次存提匯款
    功能之存摺、金融卡等財物，係犯刑法第216條、第210條之
    行使偽造私文書罪及同法第339條第1項之詐欺取財罪（檢察
    官雖未就被告詐得存摺及金融卡之犯罪事實提起公訴，然此
    與被告經起訴成罪之犯罪事實，亦有想像競合犯之裁判上一
    罪關係，詳如下述，為起訴效力所及，且經公訴人當庭論及
    ，本院亦應併予審理）。被告偽造上述國民身分證、健保卡
    後持以行使，偽造之低度行為皆為行使之高度行為所吸收，
    均不另論罪。又被告持偽刻之「林冠廷」印章，至台北富邦
    銀行保生分行申辦「林冠廷」之帳戶存摺，以「林冠廷」名
    義偽造申請暨約定書、印鑑卡等私文書，再將該申請暨約定
    書、印鑑卡交付銀行承辦行員行使，偽刻「林冠廷」印章之
    行為為偽造印文之準備行為，偽造印文及署押，係偽造私文
    書之階段行為，偽造上開私文書後復交付銀行行員行使，偽
    造之低度行為應為行使之高度行為所吸收，亦均不另論罪。
    再被告與不詳姓名年籍已成年之地下錢莊成員及其所屬詐欺
    集團之成年成員間，就上開犯行，有犯意聯絡及行為分擔，
    均為共同正犯。另依卷附偽造之「林冠廷」國民身分證正面
    影本所示，其上確有「內政部印」公印文1枚，顯係偽造，
    被告雖共犯上述偽造「內政部印」之公印文，惟以目前電腦
    繪圖技術之發達，以電腦套印該等印文之成果遠較另行刻印
    捺蓋之效果為逼真，本件亦無積極證據足資證明係以偽造之
    公印蓋用，依罪疑有利於被告認定之原則，本案自無另成立
    偽造「內政部印」公印之問題，附此敘明。
  (六)刑法廢除牽連犯之規定後，對於前以牽連犯予以處理之案例
    ，依立法理由之說明，在適用上，得視其具體情形，分別論
    以想像競合犯或數罪併罰，予以處斷。是原經評價為牽連犯
    之案件，如其二行為間具有行為局部之同一性，或其行為著
    手實行階段可認為同一者，得認與一行為觸犯數罪名之要件
    相侔，而改評價為想像競合犯。至於不可認為一行為者，若
    依實質競合予以併罰，不無刑罰過度評價，依社會通念，並
    不符合刑罰公平原則，當亦難以一行為一罪論處。於此，倘
    所發生之數個犯罪行為，在犯罪之性質上，或依吾人日常生
    活經驗之見解上，其前後行為，在形態上雖屬分別獨立，但
    從同一法益之侵害性而言，因具一定程度之關連性，可認為
    一方吸收他方之犯罪行為，遂置他方於不論，較為適當，應
    可依吸收犯理論，認屬實質上一罪關係，而僅包括的論以一
    罪（參照最高法院96年度台上字第4780號判決意旨）。茲查
    被告共同偽造「內政部印」公印文之目的，係為置放於偽造
    之身分證上，使之與真正之身分證相近似，持以行使較不易
    使人察覺。其後復以一行為同使行使偽造之國民身分證及健
    保卡，依上開說明，其所犯行使偽造國民身分證罪、偽造公
    印文罪及行使偽造健保卡之特種文書罪，宜依想像競合犯規
    定，從一重之偽造公印文罪處斷。又被告係為達取得上開台
    北富邦銀行帳戶之存摺、金融卡及密碼，始偽造林冠廷之上
    開身分證、健保卡及上開文件，其犯罪目的單一，依一般社
    會通念，認應評價為一罪方符合刑罰公平原則，如予數罪併
    罰，反有過度處罰之疑，與人民法律感情亦未契合；故本院
    認於牽連犯廢除後，適度擴張一行為概念，認此情形為一行
    為觸犯數罪名之想像競合犯，方屬適當，是被告所犯之上開
    偽造公印文、行使偽造私文書、詐欺取財等罪間，係一行為
    觸犯數罪名之想像競合犯，應從情節較重之行使偽造私文書
    罪處斷（偽造公印文罪與行使偽造私文書罪之法定本刑均為
    5 年以下有期徒刑之罪，而因被告共同偽造公印文於上述國
    民身分證後，持至銀行辦理上述帳戶，依客觀犯罪情狀，自
    以行使偽造私文書罪重於偽造公印文罪）。
  (七)核被告前述將所申請之「林冠廷」台北富邦銀行帳戶存摺、
    金融卡及密碼交予地下錢莊成員用以詐騙魏永信之所為，係
    幫助犯刑法第339條第1項之詐欺取財罪。被告幫助他人犯上
    開詐欺取財罪，其犯罪情節顯較正犯為輕，爰依刑法第30條
    第2項之規定，按正犯之刑減輕其刑。被告上開向台北富邦
    銀行行員行使偽造私文書之犯行，及提供帳戶以幫助該地下
    錢莊成員及其所屬詐欺集團成員詐欺取財之犯行，犯意各別
    ，行為互殊，應予分論併罰。起訴書認應論以想像競合犯，
    容有未洽。
  (八)爰審酌被告之素行、犯罪之動機、目的、手段，明知詐騙集
    團犯案猖獗，且多係利用帳戶掩飾、隱匿詐財贓款，竟冒用
    他人名義申請金融帳戶後，供詐騙集團從事不法使用，間接
    阻礙警方之查緝，致犯罪之追查趨於複雜困難，更造成被害
    人鉅額之金錢損失，及被冒用人之極大不便利，嚴重危害交
    易秩序與社會治安，犯罪所生損害非輕，惟其實際獲利甚微
    ，及事後坦承犯行，迄未賠償被害人損失或與之達成和解之
    犯後態度等一切情狀，並參考公訴人之求刑，分別量處如主
    文所示之刑，並均諭知易科罰金之折算標準，暨定其應執行
    之刑及諭知易科罰金之折算標準。
  (九)偽造「林冠廷」國民身分證、健保卡各1張，為共犯即地下
    錢莊成員所持有並交付，業據被告供明在卷，為被告等人所
    有供犯罪所用之物，雖未扣案，惟不能證明業已滅失，爰均
    依刑法第38條第1項第2款之規定宣告沒收。又上開偽造之國
    民身分證正本既經宣告沒收，其上偽造之「內政部印」公印
    文1枚，即不另為沒收之諭知。另被告持以行使偽造之台北
    富邦銀行申請暨約定書、印鑑卡等，業經被告持以行使交付
    銀行收執，已非屬被告所有之物，且非應義務沒收之物；惟
    上開文件上偽造如附表編號四、五所示之「林冠廷」署押、
    印文，不問屬於犯人與否，均應依刑法第219條之規定，宣
    告沒收之。再偽造之「林冠廷」印章1枚，雖未扣案，惟不
    能證明業已滅失，仍應依刑法第219條之規定，宣告沒收。
四、被告於本案發生後，另於99年1月14日出示行使偽造之「鄭
    哲偉」證件及印章，假冒「鄭哲偉」至台北富邦銀行蘆洲分
    行欲冒名開戶，並在申請暨約定書及印鑑卡上偽造「鄭哲偉
    」之簽名、印文，進而行使交還行員，然經行員核對身分發
    覺有異報警處理致未得逞之犯行，業經臺灣板橋地方法院於
    99 年4月15日以99年度簡字第2545號判處有期徒刑4月，緩
    刑2年，並命被告向指定之機關或團體提供150小時義務勞動
    服務，嗣告確定，有該刑事判決及臺灣高等法院被告前案紀
    錄表存卷可參。因該案係發生在本案之後，兩者開戶時間相
    隔十餘日，且被告冒名之對象不同，與本案顯無任何實質上
    或裁判上一罪關係，本案自非該案判決效力所及，併予敘明
    。
據上論斷，應依刑事訴訟法第273條之1第1項、第299條第1項前
段，戶籍法第75條第2項、第1項，刑法第11條前段、第28條、第
216條、第212條、第210條、第218條第1項、第339條第1項、第
30條、第55條、第51條第5款、第41條第1項、第38條第1項第2款
、第219條，刑法施行法第1條之1，判決如主文。
中    華    民    國    100   年    4     月    22    日
                刑事第四庭    法  官  羅智文
以上正本證明與原本無異。
如不服本判決應於收受送達後10日內向本院提出上訴書狀，並應
敘述具體理由；其未敘述上訴理由者，應於上訴期間屆滿後20日
內向本院補提理由書（均須按他造當事人之人數附繕本）「切勿
逕送上級法院」。
                              書記官  洪菘臨
中    華    民    國   100    年    4     月    22    日
附表
┌──┬────────────────────────┐
│編號│  應   沒   收   之   物   品   及   數   量    │
├──┼────────────────────────┤
│ 1  │偽造之「林冠廷」國民身分證壹張（含其上偽造之「內│
│    │政部印」公印文壹枚）（未扣案）                  │
├──┼────────────────────────┤
│ 2  │偽造之「林冠廷」全民健康保險卡壹張（未扣案）    │
├──┼────────────────────────┤
│ 3  │偽造「林冠廷」之印章壹枚（未扣案）              │
├──┼────────────────────────┤
│ 4  │台北富邦商業銀行股份有限公司「一本萬利帳戶往來申│
│    │請暨約定書」上偽造之「林冠廷」簽名肆枚、印文肆枚│
├──┼────────────────────────┤
│ 5  │台北富邦商業銀行股份有限公司印鑑卡上偽造之「林冠│
│    │廷」簽名壹枚、印文貳枚                          │
└──┴────────────────────────┘
附錄本案論罪科刑法條
戶籍法第75條第1項、第2項
意圖供冒用身分使用，而偽造、變造國民身分證，足以生損害於
公眾或他人者，處5年以下有期徒刑、拘役或科或併科新臺幣50
萬元以下罰金。
行使前項偽造、變造之國民身分證者，亦同。
刑法第210條
偽造、變造私文書，足以生損害於公眾或他人者，處 5 年以下
有期徒刑。
刑法第212條
偽造、變造護照、旅券、免許證、特許證及關於品行、能力服務
或其他相類之證書、介紹書，足以生損害於公眾或他人者，處
1 年以下有期徒刑、拘役或 3 百元以下罰金。
刑法第216條
行使第 210 條至第 215 條之文書者，依偽造、變造文書或登載
不實事項或使登載不實事項之規定處斷。
刑法第218條第1項
偽造公印或公印文者，處 5 年以下有期徒刑。
刑法第339條第1項
意圖為自己或第三人不法之所有，以詐術使人將本人或第三人之
物交付者，處5年以下有期徒刑、拘役或科或併科